臺灣高等法院高雄分院刑事判決　　　　100年度上易字第116號
上　訴　人　臺灣高雄地方法院檢察署檢察官
被　　　告　許貴華
被　　　告　許貴仁
前列二人
共　　　同
選任辯護人　王仁聰律師
上列上訴人因被告竊佔等案件，不服臺灣高雄地方法院99年度易
字第2179號中華民國99年11月30日第一審判決（起訴案號：臺灣
高雄地方法院檢察署99年度偵續字第17號），提起上訴，本院判
決如下：
    主  文
上訴駁回。
    理  由
一、公訴意旨略以：許貴華、許貴仁分別為告訴人許貴珠之妹、
    弟。高雄市○○區○○路166 之4 號之房屋（下稱系爭房屋
    ）係許貴珠及許貴仁、許貴華等兄弟姊妹及其等之母許呂杞
    蘭等7 人公同共有，許貴珠及被告許貴仁、許貴華於上址內
    ，各自管領有以木板隔間之房間，其中其內有供奉神明之房
    間（下稱系爭房間），原為許貴珠所使用，且與許貴華使用
    之房間相鄰。詎許貴華、許貴仁明知上址屋內之使用狀況，
    竟共同基於不法之使用利益及侵入住宅犯意，於民國97年9
    月9 日晚間某時將系爭房間與許貴華房間用以隔間之衣櫥拆
    除，未經許貴珠同意，進入系爭房間，以木棒從系爭房間內
    將門抵住並反鎖，進而使系爭房間與自己之房間連成一室，
    佔據系爭房間而使用，因認被告許貴華、許貴仁2 人均涉犯
    刑法第306 條侵入住宅罪及同法第320 條第2 項竊佔罪嫌等
    語。
二、按犯罪事實應依證據認定之，無證據不得認定犯罪事實，又
    不能證明被告犯罪或其行為不罰者，應諭知無罪之判決，刑
    事訴訟法第154 條第2 項、第301 條第1 項分別定有明文。
    次按認定不利於被告之事實，須依積極證據，茍積極之證據
    本身存有瑕疵而不足為不利於被告事實之認定，即應為有利
    於被告之認定，更不必有何有利之證據，而此用以證明犯罪
    事實之證據，猶須於通常一般人均不至於有所懷疑，堪予確
    信其已臻真實者，始得據以為有罪之認定，倘其證明尚未達
    到此一程度，而有合理性之懷疑存在，致使無從為有罪之確
    信時，即應為無罪之判決，此有最高法院82年度臺上字第16
    3 號判決、76年臺上字第4986號、30年上字第816 號等判例
    意旨可資參照。再按刑法第320 條第2 項之竊佔罪，必須行
    為人基於竊佔之犯意，意圖為自己或第三人不法之利益，而
    竊佔他人之不動產，即須將他人不動產，意圖不法利益，私
    擅佔據歸於自己或第三人支配之下，而侵害他人支配權者，
    始克相當，若行為人無此種意圖及犯意，即不能以本罪相繩
    。末按告訴乃論之罪，告訴人祇須表示訴究之意思為已足，
    不以明示其所告訴者為何項罪名為必要。告訴人在偵查中已
    一再表示要告訴，雖未明示其所告訴之罪名，但依其所陳述
    之事實，仍無礙於告訴之效力（最高法院74年臺上第1281號
    判決意旨參照）。觀之告訴人許貴珠於提起告訴時針對被告
    2 人於97年9 月9 日間之指訴為「9 月9 日及9 月10日許貴
    華找許貴仁把我用來跟許貴華房間隔間的衣櫥拆掉，並侵入
    我的房間把我房間裡的桌子、椅子、衣服、鞋子、縫衣機及
    小孩子的衣物、書籍及打掃用具偷走，許貴仁並用木棒從裡
    面把我的門抵住，讓我無法從外面開門進去，這部分告竊盜
    、毀損、強制」等語（見偵卷(一)第4 頁），其明確指出被告
    2 人將系爭房間隔間用之衣櫥拆除，進入系爭房間，並以木
    棒將門抵住，使告訴人許貴珠無法進入系爭房間，告訴人許
    貴珠雖未明確指出被告2 人所犯係竊佔罪嫌，然其所陳述之
    事實已包含被告2 人竊佔系爭房間之情況並表示要提起告訴
    之意思，依前開見解，應認告訴人許貴珠就被告2 人已提起
    竊佔之告訴，核先敘明。
三、公訴意旨認被告許貴華、許貴仁2 人涉有刑法之竊佔、侵入
    住宅罪嫌，無非係以告訴人許貴珠之指述及證人李源登、洪
    榮清、陳衍良、許桂卿之證述，復有現場勘驗筆錄、現場衣
    櫃通道尺寸繪製圖、照片在卷可憑，為其論據。訊據被告2
    人堅詞否認有何侵入住宅、竊佔犯行，均辯稱：系爭房間係
    被告許貴華使用，並非告訴人許貴珠使用等語。
四、經查：
  (一)系爭房屋係被告2 人、告訴人許貴珠與許呂杞蘭、許貴杉、
    許貴彬、許貴卿等7 人公同共有；而系爭房屋有隔成7 間房
    間；系爭房間與被告許貴華之房間相鄰等情，業據被告2 人
    於檢察官偵查中供陳在卷（偵卷(一)第35頁、第96頁），核與
    告訴人許貴珠、證人許貴卿於檢察官偵訊或原審審理時證述
    之情節相符（見偵卷(三)第21頁至第22頁；原審卷(二)第26頁、
    第27頁、第30頁、第33頁），復有系爭房屋之建物謄本、現
    場配置圖在卷可稽（見偵卷(一)第112 頁至第113 頁；偵卷(四)
    第50頁第51頁），故此部分事實，堪以認定。
  (二)據告訴人許貴珠指稱：97年9 月9 日、10日被告許貴華找被
    告許貴仁將其用來與被告許貴華房間隔間之衣櫥拆掉，土地
    公（神像）旁之空格原本係擺放衣櫥之位置等語；而證人許
    貴卿於檢察官偵訊時亦證稱：衣櫃係於97年間搬走，原本係
    在土地公旁邊等語（見偵卷(四)第57頁、第67頁）；而被告許
    貴華於檢察官偵訊時亦供稱：因移置處之木板牆面遭告訴人
    許貴珠挖洞，其便將櫥櫃乙（如現場圖所示）移至現在之位
    置等語（見偵卷(四)第54頁），是櫥櫃乙應原本不在系爭房間
    之北側。而檢察官於99年2 月5 日、同年4 月13日至系爭房
    屋現場履勘，經現場測量系爭房間東側所擺放之衣櫥（即現
    場圖之櫥櫃乙）之長、寬、高均與櫥櫃甲旁通道之長、寬、
    高相符，有現場圖及照片附卷可參（見偵卷(四)第34頁至第41
    頁、第50頁至第51頁、第105 頁至第112 頁）。再者，經原
    審指派高雄市木工業職業公會至系爭房間現場勘查，結果認
    該衣櫥確由北側移至東側擺放，有該會99年10月13日高市木
    工總字第99069 號函附卷足憑（見原審卷(一)第51頁）。又系
    爭房屋隔成7 間房間乙情，業如前述，觀之前開現場圖，若
    被告許貴華所使用之房間與系爭房間之間並無以櫥櫃乙完全
    隔離，應屬同一房間，則系爭房屋應只有隔成6 間房間，而
    並非被告2 人所指稱之7 間房間；且被告許貴仁於檢察官偵
    訊時亦供稱：系爭房屋之隔間係其找工人來隔，土地公背後
    之房間係其父親居住之房間，居住之房間不能與拜拜之房間
    在一起，所以才放在那等語（見偵卷(四)第55頁至第56頁），
    由被告許貴仁之陳述可知，其認知拜拜之房間與居住之房間
    不能在一起，若系爭房間與現在被告許貴華所使用之房間，
    並無以櫥櫃乙完全隔離，則應屬同一房間，即與被告許貴仁
    所述之拜拜之房間與居住之房間不能在一起之認知相違。綜
    上，足認系爭房間原本與現由被告許貴華所使用之房間之間
    ，係以櫥櫃乙隔間，櫥櫃乙係由北側拆除移放至東側之事實
    ，自堪認定。
  (三)據證人李源登於檢察官偵訊中證稱：其與警員洪榮清、陳衍
    良於97年9 月初曾至系爭房屋處理電話線之問題，當時發現
    房間門無法打開，但不清楚門是否有被木棒抵住等語（見偵
    卷(一)第32頁）。而證人即警員洪榮清、陳衍良於檢察官偵訊
    時亦證稱：97年9 月8 日或11日曾與里長李源登至系爭房屋
    處理電話線問題，渠等至系爭房間時，發現房間門打不開，
    告訴人許貴珠表示門被反鎖，但渠等不清楚門打不開之原因
    等語明確（見偵卷(一)第33頁至第34頁），是依上開證人之證
    詞，並無法證明被告2 人曾以木棍抵住系爭房間之房門。
  (四)按各公同共有人之權利，及於公同共有物之全部，民法第82
    7 條第2 項定有明文。系爭房屋為被告2 人、告訴人與許呂
    杞蘭、許貴杉、許貴彬、許貴卿等7 人公同共有乙情，業如
    前述，若公同共有人間無分管之協議，則各共有人對於系爭
    房屋之全部自有使用權限。證人即告訴人許貴珠於原審審理
    時證稱：78年間其父在系爭房間擺放土地公之神位，其與被
    告許貴華均有系爭房間之鑰匙，因其認為每個人都會進入該
    房間拜拜，所以其未將該房間上鎖，96年6 月系爭房屋之大
    門拆掉後，其為避免陌生人進入屋內，才將該房間上鎖，因
    系爭房屋係登記為公同共有，故被告2 人可使用系爭房屋之
    房間，其與被告2 人就系爭房屋內之房間使用分配，並無簽
    立分管契約等語明確（見原審卷(二)第27頁至第29頁、第31頁
    至第32頁）；而證人許貴卿於原審審理時亦證稱：其於71年
    至86年居住在系爭房屋，系爭房間擺放土地公神位，大家均
    可進入拜拜，86年其搬離系爭房屋後，不知悉該房間是否有
    上鎖等語（見原審卷(二)第32頁至第36頁），是系爭房間於96
    年6 月前均無上鎖，被告2 人得自由進出，於96年6 月後該
    房間始上鎖，若系爭房間專屬告訴人許貴珠使用，則何以被
    告許貴華持有系爭房間之鑰匙，又告訴人許貴珠焉有不請求
    被告許貴華返還鑰匙之理。證人許貴卿雖於原審審理時另證
    稱：86年後系爭房間即由告訴人許貴珠專用，他人無法進入
    等語（見原審卷(二)第36頁）；而證人張嘉智於本院審理中亦
    證稱：伊於96年1 月間服役前均住在系爭房間內，甚至伊父
    親往生前，亦住在系爭房間內等語（見本院卷第47頁反面）
    ；然公同共有人本自可使用共有物，但共有人可使用共有物
    ，並非即是有分管契約而可專用之。本件告訴人許貴珠自始
    既無法提出分管契約或其他證據證明系爭房間係供告訴人許
    貴珠專用，則系爭房間自無法認定係告訴人許貴珠所專用；
    進而被告2 人基於公同共有之關係，自亦有使用系爭房間之
    權限。準此，被告2 人進入、使用系爭房間，自與無故侵入
    他人住宅罪之構成要件不合；且亦無證據證明被告2 人有據
    為己有之事實，亦難以竊佔罪責相繩。
  (五)綜上所述，被告2 人前開所辯，應屬可採。衡諸前開判例要
    旨，上開證據，尚不足使上開公訴意旨之犯罪事實獲得確信
    。此外，復查無其他證據足資審認被告2 人有公訴人所指之
    竊佔等犯行，揆諸前開法條之規定，依法自應為被告2 人無
    罪之諭知。
五、原審因而以不能證明被告2 人犯侵入住宅罪及竊佔罪，而為
    被告2 人無罪之諭知，核無違誤；檢察官上訴意旨，猶執前
    詞，指摘原判決不當，為無理由，應予駁回。
據上論斷，應依刑事訴訟法第368 條，判決如主文。
本案經檢察官高大方到庭執行職務。
中    華    民    國   100    年    4     月    27    日
                  刑事第四庭    審判長法  官  蕭權閔
                                      法  官  唐照明
                                      法  官  吳進寶
以上正本證明與原本無異。
不得上訴。
中    華    民    國   100    年    4     月    27    日
                                      書記官  唐奇燕